【裁判字號】    91,訴,477
【裁判日期】    920527
【裁判案由】    妨害投票等
【裁判全文】
臺灣宜蘭地方法院刑事判決                          九十一年度訴字第四七七號
    公  訴  人  臺灣宜蘭地方法院檢察署檢察官
    被      告  己○○
    右  一  人
    選任辯護人  李蒼棟
    被      告  甲○○
    被      告  丁○○
右列被告等因妨害投票等案件，經檢察官提起公訴（九十一年度選偵字第六九、七七
號），本院判決如左：
    主  文
己○○、甲○○共同以非法之方法，使投票發生不正確之結果，各處有期徒刑肆月，
如易科罰金均以參佰元折算壹日。均褫奪公權壹年。
丁○○共同以非法之方法，使投票發生不正確之結果，處有期徒刑肆月，如易科罰金
以參佰元折算壹日。褫奪公權壹年。緩刑貳年。
    事  實
一、緣民國九十一年六月八日為宜蘭縣頭城鎮第十七屆鄉鎮市民代表暨村里長選舉之
    投票日，依公職人員選舉罷免法第十五條第一項規定，在各該選舉區繼續居住四
    個月以上，為該選舉區之選舉人。己○○為該次選舉之頭城鎮鎮民代表候選人，
    為圖勝選之目的，明知宜蘭縣頭城鎮之選舉區為小區域選舉，以人為方式增加選
    舉權人之選票，即足以影響選舉結果，且明知丙○○、戊○○、李冠瑩（均經檢
    察官為緩起訴處分）等人未實際居住於宜蘭縣頭城鎮○○○路十三號，丁○○未
    實際居住於宜蘭縣頭城鎮○○○路十七號，為使其等取得選舉人之權利，而影響
    選舉結果，竟與其媳婦甲○○及親友戊○○、李冠瑩、丙○○及丁○○等人共同
    基於使前述選舉之投票發生不正確結果之犯意聯絡，由丙○○、戊○○、李冠瑩
    及丁○○等人分別提供遷入戶籍所需之文件予己○○及甲○○，再由己○○及甲○○於前述投票日四個月前之九十一年二月一日及同年二月四日，接續持往宜蘭
    縣頭城戶政事務所將丙○○、戊○○、李冠瑩等人之戶口遷入宜蘭縣頭城鎮○○○路十三號設籍，另將丁○○等人之戶口遷往宜蘭縣頭城鎮○○○路十七號設籍
    ，惟丙○○、戊○○、李冠瑩及丁○○等人實際上仍分別居住於其原居住處，而
    均未有在前揭設籍處居住之事實。嗣丙○○、戊○○、李冠瑩及丁○○等人明知
    渠等均未於各該選舉區實際繼續居住四個月以上，並非該選舉區之選舉人，仍於
    九十一年六月八日即宜蘭縣頭城第十七屆鄉鎮市民代表暨村里長選舉之投票日，
    在該選舉區之投開票所投票，以此種非法之方法，使上開選舉之投票發生不正確
    之結果，並旋於取得選舉人資格後即將戶口遷離。
二、案經宜蘭縣警察局礁溪分局報告臺灣宜蘭地方法院檢察署檢察官偵查起訴。
    理  由
一、訊據被告甲○○對於明知丙○○、戊○○及李冠瑩等人未實際居住於宜蘭縣頭城
    鎮○○○路十三號，丁○○等人未實際居住於宜蘭縣頭城鎮○○○路十七號，仍
    在前揭時間接續將渠等戶籍遷入各該處所等情於本院調查中亦供認不諱，被告丁○○亦不否認將證件委由被告甲○○辦理遷移戶口之事，惟均矢口否認有何使選
    舉結果發生不正確之犯行，被告己○○辯稱：此部分戶口遷移都是媳婦被告甲○○所做，伊不知情云云。被告甲○○辯稱：遷移戶口均是伊主動找這些人來遷的
    ，因為伊公公己○○要參加選舉，伊公公平常比較偏袒其他兒子，伊為了討他歡
    心，以改善伊先生與公公的關係，所以才會去拜託親戚朋友遷移戶口，伊在警訊
    中說是聽從伊公公的指示，是因為當時伊考慮到小孩，認為伊不能去關，所以才
    會把這件事推給伊公公，為了選舉而遷移戶口的事都是伊所做的云云。被告丁○○則辯稱：伊本來籍設苗栗，因打算在宜蘭長期工作，所以遷移戶口，後來在苗
    栗找到工作，又把戶口遷回苗栗，並非為選舉遷移戶口云云。
二、然按：
（一）人民有居住及遷徙之自由；又人民有選舉、罷免、創制、複決之權，憲法第十
      條、第十七條雖均著有明文，然所謂居住遷徙自由及選舉權，並非漫無限制，
      得任意行使，在為防止妨礙他人自由，避免緊急危難，維持社會秩序，或增進
      公共利益所必要者，仍得以法律限制之，憲法第二十三條亦定有明文，此即所
      謂法律保留原則。戶籍法第二十條至第二十二條所規定之遷出、遷入登記及同
      法第五十四條對故意為不實申請者之處罰；公職人員選舉罷免法第十五條第一
      項有選舉權人在各該選舉區繼續居住四個月以上者，為公職人員選舉各該選舉
      區之選舉人之規定，其目的無外乎在於戶籍管理、維護社會秩安及選舉之公平
      性，均係為維護社會秩序之必要，而對人民居住遷徙自由及選舉權所附加之限
      制，且上開戶籍法及公職人員選舉罷免法之規定，亦皆未超出比例原則，其合
      憲性，當不容置疑。
（二）現行刑法第一百四十六條第一項「以詐術或其他非法之方法，使投票發生不正
      確之結果或變造投票之結果者，處五年以下有期徒刑。」之規定，其立法目的
      無非在杜絕任何選舉舞弊，以達選舉之純正及公平，此從刑法第二編第六章妨
      票投票罪之立法目的：「查暫行律分則第八章原案謂凡選舉事宜，以純正涓潔
      安全為要義，尚純正則用各種詐術者有罰，尚涓潔則用各種誘惑者有罰，尚安
      全則用各種強暴者皆有罰。．．．」及觀諸刑法第一百四十六條之立法理由為
      ：「查第二次修正案理由謂外國立法例，對於選舉舞弊，可分為兩派：一為列
      舉規定，法國、比國、意大利、西班牙、匈牙利、英國、美國等國是也。一為
      概括規定，德國、奧國、芬蘭等國是也。第一派之選舉法，雖屢經更改然難臻
      嚴密，即如法國一千八百五十二年二月二日之選舉罷免法頒布後，至一千八百
八十九年曾經六次更改，其列舉之犯罪行為，幾及百種，仍有未盡，乃於一千
      九百零二年三月三十日頒布概括規定之條文，蓋以列舉終有遺漏也。原案第一
      百五十八條第一項，係仿列舉式，其所注意者一為選舉名簿，一為無資格之投
      票，其嚴密不如法國，且於投票後，選舉結果前一切舞弊無明文處罰，故本案
      擬從第二派為概括之規定。．．．」益徵明確，從此亦可知我國刑法第一百四
      十六條之規定，係屬概括之規定，除使用詐術外，其他以一切非法之方法，達
      妨害選舉之純正及公平者，均有該條之適用。又從該法條之條文觀之，該罪之
      客觀構成要件有二，第一須以詐術或其他非法之方法，第二須使投票發生不正
      確之結果或變造投票之結果；所謂「詐術」即使用欺罔手段，以使人陷於錯誤
      而言，所謂「其他非法之方法」，即除詐術外，其他一切非法律所允許之方法
      ，均屬之。
（三）選舉人、候選人年齡及居住期間之計算，均以算至投票日前一日為準，並以戶
      籍登記簿為依據，公職人員選舉罷免法第四條第一項固定有明文，然按諸上開
      同法第十五條第一項有選舉權人在各該選區繼續居住四個月以上者，為公職人
      員選舉各該選舉區之選舉人之規定，可知該法所重視者，為在選舉區繼續居住
      之事實，又該四個月，為判斷居住事實之客觀標準，至於戶籍登記簿僅為該四
      個月起算之在客觀上不得不然之判斷依據，此觀諸該法之施行細則第二條之一
      規定本法第四條居住期間之計算所依據之戶籍登記，應由戶籍機關切實查察，
      其遷入登記不實者，應依法處理，足見上開規定之本旨，重在居住之事實，而
      非形式上之戶籍登記；再參諸現代民主政治，高舉主權在民原則，將政權交諸
      人民，由人民選舉代表行使，其中因各國幅員大小不一，小者固可由人民共同
      決定，大者則非區分各級行政區域、組織治理不可，在區分若干行政區域下，
      該行政區域之政權行使，按諸主權在民原則，理應由該行政區域之人民行使，
      且僅能由該區域之人民行使，非能由其他地區之人所能越俎代庖，由此亦證公
      職人員選舉罷免法之規定，重在居住之事實，至為明確。今若為符合上開公職
      人員選舉罷免法之規定，為支持某特定候選人，而將戶籍及實際上居住所遷入
      該選舉區，固符合上開規定及主權在民原則，自不待言，然若實際上並未居住
      該選舉區，為支持某特定候選人，而虛報遷入戶籍者，其有妨害選舉之純正及
      公正性，至為顯然，且虛報戶籍遷入，依戶籍法第五十四條之規定，應加以行
      政處罰，已如上述，若以此種虛報戶籍遷入之手段，達妨害投票之目的，自非
      法律所允許之方法，除依上開規定予以行政之處罰外，另應該當於刑法第一百
      四十六條所規定之「其他非法之方法」之要件，應至為明確，而非僅止於處予
      行政上之處罰而已，此猶如刑法第五十五條之牽連犯規定相似，其方法行為及
      手段行為均構成犯罪，而非僅就方法行為或結果行為論罪，而於此則僅係因其
      手段行為，係屬行政罰所規範之範疇，而非刑法上之處罰而已，要難以該手段
      行為，應為行政上之處罰，即認目的行為，不構成犯罪。
（四）我國憲法所規定之各項選舉，雖係採普通、平等、直接、無記名方式為之，選
      舉人投票給何選候人，在理論上固係無法知悉，然若虛偽遷入戶籍，實際上未
      居住於該處，目的在符合公職人員選舉罷免法繼續居住四個月以上之規定，而
      投票予某一候選人，並進而投票，在事證已明之情況下，若仍以上揭理由認不
      構成刑法第一百四十六條之妨害投票正確罪，則法律豈非流於具文，且眛於社
      會事實，況其本未住於該選舉區，為投票予某一候選人之目的，將戶籍虛偽遷
      入，姑不論其最後投票予何候選人，就該選區之整體投票結果，其投票數，亦
      必然發生不正確結果，是亦難以此認不構成刑法第一百四十六條之妨害投票正
      確罪。
三、經查：
（一）被告甲○○於九十一年二月一日及同年二月四日至宜蘭縣頭城戶政事務所分別
      將丙○○、戊○○、李冠瑩等人之戶口接續遷入宜蘭縣頭城鎮○○○路十三號
      設籍，另將被告丁○○之戶口持往宜蘭縣頭城鎮○○○路十七號設籍，丙○○
      、戊○○、李冠瑩及丁○○等人並均參與投票，被告己○○並因而當選宜蘭縣
      頭城鎮該屆鎮民代表等情，業據被告己○○、甲○○供承在卷，核與證人戊○○、丙○○於本院調查中及證人李冠瑩於偵查中均證稱：確由被告甲○○於代
      為集體遷移戶籍至前揭處所等語屬實，且有宜蘭縣第十七屆鄉鎮市民代表暨村
      里長選舉選舉人名冊一件、頭城鎮第十七屆鎮民代表選舉（第三選舉區開票結
      果統計表）一件、戶籍謄本十一紙、李冠瑩、戊○○、丙○○、丁○○之遷入
      戶籍登記申請書各一紙附卷可稽。
（二）又丙○○、戊○○、李冠瑩等人未實際居住於宜蘭縣頭城鎮○○○路十三號，
      被告丁○○等人未實際居住於宜蘭縣頭城鎮○○○路十七號，均係居住於其各
      自原住居所之事實，業據證人丙○○、戊○○、李冠瑩及被告丁○○於本院調
      查時供承在卷。而宜蘭縣頭城鎮○○○路十三號及十七號為無人居住之空屋，
      並正出租中，業據證人即同屆參選之候選人莊朝宗證述在卷（見礁警刑字第一
      六八四九號卷第十頁），有設籍地點照片十五張存卷可憑。且宜蘭縣頭城鎮○○○路十三號、十七號並無此門牌之建號，有宜蘭縣宜蘭地政事務所九十一年
      時月十一日宜地一二二字第０九一００一一一０一號函一紙存卷可參，堪信乙○○等人並無實際居住於前揭設籍處所之事實。
（三）被告甲○○固於本院調查中辯稱係伊主動要求親友遷移戶口以協助被告己○○
      競選，與被告己○○無關云云，被告己○○亦辯稱均不知情云云。然被告甲○○於案發之初即於警訊中坦稱：「當初是己○○親自將乙○○等人之身分證及
      印章全部交給我並委託我去辦理遷入的」、「他只是要我去幫他把這些資料拿
      去戶政事務所辦一辦而已，因為我是他媳婦我也沒有多問」（見礁警刑字第一
      六八四九號卷第五頁），並於偵查中陳稱：丙○○等人是被告己○○叫伊如此
      做，且伊不知道原委，他要伊做就做（見九十一年度選偵字第六九號卷第七三
      頁）；是公公己○○要伊遷的等語（見九十一年度選偵字第七七號卷第五四頁
      ），如確依被告甲○○所稱，係為修補先生與公公之關係而主動將親友戶籍遷
      移以協助選舉云云，應於警訊之初即將此動機說明，何以於偵查中仍陳稱係受
      被告己○○之指示而遷移他人戶口？而被告己○○為勝選與否最大直接關係人
      ，參諸被告甲○○於偵查中亦稱：「我很少回公公家」等語（見九十一年度選
      偵字第七七號卷第五四頁），顯見二人關係並不密切，如非被告己○○有此要
      求，被告甲○○何需大費周章遷移眾多親友戶口？顯見被告甲○○應與被告己○○就遷移戶口一事，互有犯意聯絡及行為分擔，其於本院調查中所辯，應係
      事後勾串迴護之詞，不足採信。
（四）另被告丁○○雖於本院調查中辯稱：本欲至宜蘭工作，故將戶籍遷往宜蘭，然
      因在苗栗找到工作，又將戶籍遷回苗栗，並非為選舉遷移戶口云云。然被告丁○○於偵查中陳稱住在宜蘭縣頭城鎮○○○路十七號，經檢察官命其當庭描繪
      居屋現場圖時，被告丁○○無法畫出（見九十一年度選偵字第七七號卷第五四
      頁），實難認被告丁○○確有於該處居住之事實。況被告甲○○於本院調查中
      亦坦稱：都是為了選舉才辦理被告丁○○等人遷移戶口等語（見院九十二年一
      月十日訊問筆錄），堪信被告丁○○將戶籍遷宜證件交付被告吳春娥辦理遷移
      戶口事宜，應係為求被告己○○當次參選勝選而遷移戶口，其與被告甲○○、
      己○○間，亦有犯意聯絡至明。被告丁○○前揭所辯，亦為卸責之詞，不足採
      信。綜上所述，本件事證明確，被告等犯行洵堪認定。
四、被告甲○○、己○○明知丙○○、戊○○、李冠瑩等並未實際居住於宜蘭縣頭城
    鎮十三號，被告丁○○等並未實際居住於宜蘭縣頭城鎮○○○路十七號，被告丁○○亦明知自己並未居住於宜蘭縣頭城鎮○○○路十七號，仍以虛報遷移事實而
    為遷入登記之非法方法遷移戶籍，進而使被告丁○○等人取得選舉人資格以參與
    投票，致投票發生不正確之結果，核被告甲○○、己○○及丁○○所為，均係犯
    刑法第一百四十六條第一項之以其他非法之方法妨害投票正確罪。被告己○○、
    甲○○、丁○○、丙○○、戊○○、李冠瑩等人間均有犯意聯絡及行為分擔，為
    共同正犯。被告甲○○、己○○先後於九十一年二月一日、同年二月四日辦理遷
    移戶口之行為，係基於同一使投票發生不正確之結果之接續行為，僅侵害一法益
    ，為接續犯，僅論以一罪。爰審酌被告等為達勝選目的，將虛偽之戶籍遷入登記
    ，敗壞選舉純正善良之風氣，對其他候選人造成不公平之競爭，及其犯罪動機、
    參與本件犯罪之程度、手段、影響情節，犯後飾詞卸責等一切情狀，各量處如主
    文所示之刑，並諭知易科罰金之折算標準。另依公職人員選舉罷免法第九十八條
    第三項各宣告褫奪公權一年。茲查，被告丁○○前未曾犯有期徒刑以上之罪，有
    臺灣高等法院檢察署刑案紀錄簡覆表在卷可證，其因一時短於失慮，致犯本件犯
    行，本院認其經此教訓後，應知警愓，而無再犯之虞，對其所處之刑以暫不執行
    為適當，併予宣告緩刑二年，以啟自新。
五、公訴意旨另以：被告甲○○、己○○及丁○○等人基於使公務員登載不實之犯意
    聯絡，接續於九十一年二月一日，及同年二月四日向宜蘭縣頭城戶政事務所申請
    將丙○○、戊○○及李冠瑩之戶籍遷入宜蘭縣頭城鎮○○○路十三號，及將被告
    丁○○之戶籍遷入宜蘭縣頭城鎮○○○路十七號，並申辦遷入登記，使承辦之公
    務員陷於錯誤，記載於所掌之戶籍登記簿上，足生損害於政府戶籍管理之正確性
    ，因認被告等均涉犯刑法第二百十四條連續使公務員登載不實罪嫌。然按犯罪事
    實應依證據認定之，無證據不得推定其犯罪事實。又不能證明被告犯罪，應諭知
    無罪判決。刑事訴訟法第一百五十四條、第三百零一條第一項定有明文。再按刑
    法第二百十四條所謂使公務員登載不實事項於公文書，須一經他人聲明或申報，
    公務員即有登載之義務，並依其所為之聲明或申報予以登載，而其登載之內容有
    屬不實之事項，始足構成，若其所為聲明或申報，公務員尚須為實質之審查以判
    斷其真實與否，始得為一定之記載者，即非本罪所稱之使公務員登載不實。訊據
    被告等堅詞否認有何使公務員登載不實之犯行，且查依戶籍法第二十五條、第五
    十四條、第五十六條及第四十七條第三、四、五項、同法施行細則第十三條第一
    項第九款、第二項、第十五條之規定，戶政機關對於戶籍遷徙登記之申請，須查
    驗核實後為之，故戶籍之登記，該管公務員顯有查核之義務，縱有為不實之戶籍
    遷入情形，亦無刑法第二百十四條之適用，因此公訴人認被告等前揭遷移戶籍之
    行為涉犯刑法第二百十四條之使公務員登載不實罪嫌，容有未洽，此外，復查無
    其他積極證據，足資證明被告等確有上揭公訴人所指之使公務員登載不實之犯行
    ，惟公訴人認此部份事實若構成犯罪與與前開有罪部分有牽連犯之裁判上一罪之
    關係，爰不另為無罪之諭知。
據上論斷，應依刑事訴訟法第二百九十九條第一項前段、公職人員選舉罷免法第九十
八條第三項、刑法第一百四十六條第一項、第二十八條、第四十一條第一項、第三十
七條第二項、第七十四條第一款、罰金罰鍰提高標準條例第二條，判決如主文。
本案經檢察官郝中興到庭執行職務。
中        華        民       國      九十二     年   五     月  二十七  日
                                        臺灣宜蘭地方法院刑事第二庭
                                            審判長法  官    黃  永  勝
                                                  法  官    鄭  貽  馨
                                                  法  官    郭  顏  毓
右正本證明與原本無異。
如不服本判決，應於判決送達後十日內，向本院提出上訴狀。（應附繕本）
                                                  書記官    莊  淑  茹
中        華        民       國      九十二     年   五     月二十八  日
附錄本案論罪科刑法條：
刑法第一百四十六條
 (妨害投票正確罪)
以詐術或其他非法之方法，使投票發生不正確之結果或變造投票之結果者，處五年以
下有期徒刑。
前項之未遂犯罰之。


司法院資訊處製作；財團法人民間司法改革基金會備份。
